【裁判字號】    97,交聲,2180
【裁判日期】    970822
【裁判案由】    交管條例聲異
【裁判全文】
臺灣板橋地方法院交通事件裁定        97年度交聲字第2175號
                                    97年度交聲字第2180號
原處分機關  交通部公路總局臺北區監理所
異  議  人
即受處分人  甲○○
上列受處分人因違反道路交通管理處罰條例案件，對於交通部公
路總局臺北區監理所民國97年8 月6 日北監營裁字裁40-CG00000
00號、97年8 月6 日北監營裁字裁40-CG0000000號所為之裁決處
分（原舉發案號：臺北縣政府警察局北縣警交字第CG0000000 號
、北縣警交字第CG0000000號），聲明異議，本院裁定如下：
    主  文
原處分均撤銷。
甲○○汽車駕駛人，行經有燈光號誌管制之交岔路口闖紅燈，處
罰鍰新臺幣壹仟捌佰元，並記違規點數參點。又汽車駕駛人，行
經有燈光號誌管制之交岔路口闖紅燈，處罰鍰新臺幣壹仟捌佰元
，並記違規點數參點。
    理  由
一、原處分機關交通部公路總局臺北區監理所裁罰事實及意見略
    以：緣臺北縣政府警察局分別於民國97年3 月20日晚間9 時
    19分許，在臺北縣三重市○○路與集成路口（中興橋下橋處
    ），及於同年4 月16日凌晨1 時21分許，臺北縣新莊市○○
    路與新泰路口處（往桃園），逕行舉發車號181-EY號營業一
    般小客車因「駕車行經有燈光號誌管制之交岔路口闖紅燈」
    違規，遂分別以北縣交警字第CG0000000 號及CG0000000 號
    舉發違反道路交通管理事件通知單（下稱本件舉發通知單）
    逕行舉發之。經查本案舉發單位分別於97年3 月27日及同年
    4 月23日以第988804號、第043797大宗掛號郵件郵寄異議人
    車籍住址並存放於管轄郵局，舉發單位依行政程序法第74條
    及第76條規定將違規通知聯寄存於送達地之郵政機關，依法
    完成寄存送達，異議人於97年8 月6 日到案陳明不服，本所
    依違反道路交通管理事件統一裁罰基準及處理細則第41條第
    4 項規定，製開97年8 月6 日北監營裁字裁40-CG0000000號
    違反道路交通管理事件裁決書，對異議人裁處罰鍰新臺幣5
    千4 百元，並記違規點數3 點，及製開97年8 月6 日北監營
    裁字裁40-CG0000000號違反道路交通管理事件裁決書，對異
    議人裁處罰鍰新臺幣4 千5 百元，並記違規點數3 點等語。
二、異議意旨略以：異議人並未收到本件舉發通知單，不知於應
    到案日期前到案，因而遭交通部公路總局臺北區監理所分別
    以北監營裁字裁40-CG0000000號、裁40-CG0000000號違反道
    路交通管理事件裁決書加重處罰，為此聲明異議等語。
三、按汽車駕駛人，行經有燈光號誌管制之交岔路口闖紅燈者，
    處新臺幣新臺幣1800元以上5400元以下罰鍰。汽車駕駛人有
    第53條情形之一者，記違規點數3 點。依本條例規定逕行舉
    發或同時併處罰其他人之案件，推定受逕行舉發人或該其他
    人有過失，道路交通管理處罰條例第53條第1 項、第63條第
    1 項第3 款、第85條第4 項分別定有明文。
四、經查：
  (一)異議人即受處分人甲○○就其所有車號181-EY號營業一般小
    客車，確於97年3 月20日晚間9 時19分許，在臺北縣三重市
    ○○路與集成路口（中興橋下橋處），及於同年4 月16日凌
    晨1 時21分許，在臺北縣新莊市○○路與新泰路口處（往桃
    園），有駕車行經有燈光號誌管制之交岔路口闖紅燈之違規
    行為一節並不加爭執，並有舉發機關提出之本件舉發通知單
    在卷可參，違規情節應堪認定。
  (二)按汽車駕駛人經以科學儀器取得證據資料證明其行為違規者
    ，當場不能或不宜攔截製單舉發者，得逕行舉發。第一項逕
    行舉發，應記明車輛牌照號碼、車型等可資辨明之資料，以
    汽車所有為被通知人製單舉發。依本條例規定逕行舉發或同
    時併處罰其他人之案件，推定受逕行舉發人或該其他人有過
    失，道路交通管理處罰條例第7 條之2 第1 項第7 款、第4
    項、第85條第4 項分別定有明文。次按送達，於應受送達人
    之住居所、事務所或營業所為之；於應送達處所不獲會晤應
    受送達人時，得將文書付與有辨別事理能力之同居人、受僱
    人或應送達處所之接收郵件人員；送達，不能依前二條規定
    為之者，得將文書寄存送達地之地方自治或警察機關，並作
    送達通知書兩份，一份黏貼於應受送達人住居所、事務所、
    營業所或其就業處所門首，另一份交由鄰居轉交或置於該送
    達處所信箱或其他適當位置，以為送達。前項情形，由郵政
    機關為送達者，得將文書寄存於送達地之郵政機關，行政程
    序法第72條第1 項前段、第73條第1 項、第74條第1 項及第
    2 項亦分別定有明文。又處理違反道路交通管理事件有關文
    書送達之程序，依行政程序法之規定。行為人有本條例之情
    形者，應填製舉發違反道路交通管理事件通知單，並於被通
    知人欄予以勾記，其通知聯依下列規定辦理：三、逕行舉發
    者，應按已查明之資料填註車牌號碼、車輛種類、車主姓名
    或地址，並於通知單上方空白處加註逕行舉發之文字後，由
    舉發機關送達被通知人，違反道路交通管理事件統一裁罰基
    準及處理細則第5 條、第11條第1 項第4 款亦分別定有明文
    。揆諸前揭法條規定，有關本件舉發通知單之送達，自應適
    用行政程序法有關文書送達之程序。查本件異議人所有之車
    號181-EY號營業一般小客車違規時之車籍地址固均為臺北縣
    新店市○○路26巷34之1 號4 樓，惟異議人自96年10月5 日
    起即設籍於臺北縣鶯歌鎮○○○路22巷3 號，迄今均未變更
    ，有司法院戶役政電子閘門系統之異議人個人基本資料查詢
    結果單1 紙在卷可稽，而本件舉發通知單均係掛號郵寄至異
    議人之車籍地址即臺北縣新店市○○路26巷34之1 號4 樓，
    因未獲會晤送達之本人，亦無受領文書之同居人、受僱人或
    應送達處所之接收郵件人員，而以對異議人之車籍地址寄存
    送達之方式，完成本件舉發通知單之送達程序，亦有臺北縣
    政府警察局送達證書2 紙在卷可憑，是本件舉發機關郵寄及
    辦理寄存送達本件舉發通知單之地址，均非當時異議人之戶
    籍地址即臺北縣鶯歌鎮○○○路22巷3號 ，考以車籍地址登
    記之目的在於確保公路監理機關對於車輛動態之掌握，以保
    障汽車所有人之權益，然此究屬於公路監理機關對於車輛動
    態掌握之行政管理措施，而非謂以該車籍地址作為唯一對異
    議人即受處分人送達各種行政文書之單一標準；且依違反道
    路交通管理事件統一裁罰基準及處理細則第5 條規定可知，
    舉發通知單逕行舉發之送達，仍應依行政程序法送達之規定
    為之，亦非有特別規定認為舉發通知單可對車籍地址送達即
    屬合法；又學者對於行政程序法第72條規定之見解認為，以
    我國之情形而論，就個人之場合，似應解為應向受送達人之
    戶籍地址送達為原則（參見蔡茂寅‧李建良‧林明鏘‧周志
    宏合著，《行政程序法實用》，新學林，三版一刷，2006年
    10月，219 頁）。是本件中，舉發機關送達本件舉發通知單
    ，並未有對違規當時異議人之戶籍地址為送達之相關送達證
    書等資料，自難認本件舉發通知單已生合法送達之效力（臺
    灣高等法院96年度交抗字第848 號裁定意旨可資參照），則
    舉發機關對於本件舉發通知單之送達程序確有瑕疵，致使異
    議人喪失於收受本件舉發通知單後於法定期限內繳納最低額
    罰鍰之利益，則原處分機關據之嗣後對異議人裁處較最低額
    為高之罰鍰之裁罰處分，即其適用法律已有裁量濫用之瑕疵
    已達違法情事，即難認為適法。
  (三)綜上所述，本件舉發機關對於本件舉發通知單之送達程序確
    有瑕疵，致使異議人喪失於收受本件舉發通知單後於法定期
    限內繳納最低額罰鍰之利益，則原處分機關據之嗣後對異議
    人裁處較最低額為高之罰鍰之裁罰處分即難認為適法，異議
    人此部分所辯，尚非無據。又異議人於上揭時地確有上開2
    次違規行為並不爭執，已足認定，如前所述。而按交通法庭
    認為聲明異議有理由或聲明異議雖無理由而原處分不當或違
    法者，應以裁定將原處分經聲明異議部分撤銷並自為裁定。
    但因原處分機關無管轄權而撤銷者，應移送有管轄權之機關
    。此道路交通案件處理辦法第20條定有明文。是異議人如未
    曾收受舉發通知單，則舉發違規之送達程序即有瑕疵，其致
    異議人喪失於收受前開通知單後15日內自動依最低額繳納罰
    鍰之利益，則裁決機關嗣後之裁決處分即難認為適法，異議
    人之異議既有理由，依上規定，交通法庭除撤銷原處分外，
    並應自為裁罰（臺灣高等法院暨所屬法院90年法律座談會刑
    事類提案第24號研討結果）。則揆諸上述規定及說明，本件
    原處分機關適用法律即有裁量濫用之瑕疵已達違法情事，即
    難謂為適法，自應由本院將原處分撤銷，並審酌異議人之違
    規情節非重，及本件舉發通知單未依行政程序法相關規定合
    法送達異議人，致異議人喪失於法定期限繳納最低額罰鍰之
    利益等一切情狀，改諭知異議人如主文第2 項所示之處罰，
    以資適法。
據上論斷，應依道路交通管理處罰條例第87條第2 項、第53條第
1 項、第63條第1 項第3 款，道路交通案件處理辦法第20條前段
，裁定如主文。
中    華    民    國    97    年    8     月    22    日
                      交通法庭   法  官       曾淑娟
如不服本裁定應於送達後5日內向本院提出抗告狀
上列正本證明與原本無異。
                                 書記官       謝雪紅
中    華    民    國    97    年    8     月    22    日


司法院資訊處製作；財團法人民間司法改革基金會備份。
